【裁判字號】    95,交聲,120
【裁判日期】    950222
【裁判案由】    違反道路交通管理處罰條例聲明異議
【裁判全文】
臺灣士林地方法院刑事裁定             95年度交聲字第120號
原處分機關  臺北市政府警察局內湖分局
異  議  人
即受處分人  乙○○
送達代收人  甲○○
上列受處分人因違反道路交通管理處罰條例案件，對於臺北市政
府警察局內湖分局民國95年1 月3 日所為之處分（原處分案號：
北市警湖交裁裁字AXX037275號），聲明異議，本院裁定如下：
    主  文
原處分撤銷。
乙○○不罰。
    理  由
一、原處分意旨略以：異議人即受處分人乙○○於民國94年8 月
    19日23時40分許，沿臺北市○○區○○路1 段與港墘路口西
    側行人穿越道北往南穿越道路時，未依號誌指示，身體與沿
    內湖路1 段東向西第2 車道行駛之AXC-418 號重型機車前車
    頭撞及而肇事，經警逕行舉發「未依號誌指示穿越道路」，
    故依道路交通管理處罰條例（以下同）第78條第1 款之規定
    ，裁處異議人罰鍰新臺幣360 元云云。
二、聲明異議意旨略以：當時係待號誌轉換為綠燈後始穿越馬路
    ，絕無警方所稱違規情事，且通知單違規事實處僅註明「依
    證人證詞」，並未載明證人之姓名及筆錄內容，亦無該處路
    口監視器錄影帶為證，警方未善盡舉證義務等語。
三、按人民有遷徙之自由，其財產權亦應予保障，中華民國憲法
    第10條、第15條揭示甚明。前開人民之自由權利，須為防止
    妨礙他人自由、避免緊急危難、維持社會秩序或增進公共利
    益所「必要」者，始得以法律限制之，我國憲法第23條亦揭
    示甚明。所謂遷徙之自由，當包括保障人民使用道路、駕駛
    交通工具之基本自由權利；財產權之保障則須保護人民之私
    有財產，免受任意之剝奪。是國家為加強道路交通管理，維
    護交通秩序，確保交通安全，由立法機關立法制定道路交通
    管理處罰條例，乃冀圖透過對人民財產權為剝奪及限制人民
    使用交通工具行駛道路之手段與方法，對於人民財產及遷徙
    自由為「必要」之限制，以達成前述目的，並符合「法律保
    留原則」及「比例原則」等現代法治國家之基本價值，俾達
    成人權之最大保障。惟為使人權獲得最大之保障，除立法機
    關立法須符合前開憲法精神外，尚有賴行政機關確實依法行
    政，遵守比例原則等行政法上之原理原則，亦仰賴司法機關
    能確實發揮其憲法守護者之角色，成為人權保障之最後一道
    屏障。其中行政機關遵守比例原則部分，於依道路交通管理
    處罰條例對人民做成不利益之行政處分之場合，行政機關須
    依據該條例所定之處罰要件，對於人民為裁罰，且其裁罰須
    符合「適當性」、「必要性」及「衡量性」。換言之，行政
    機關做成裁罰之行政處分，必須屬該條例所明定之違規處罰
    行為，且其裁罰須確能達到加強道路交通管理，維護交通秩
    序、確保交通安全之目的（即適當性）；如得以較輕之裁罰
    取代，即不得為較重之裁罰（即必要性）；裁罰所生之損害
    不得大於裁罰所得以維護之利益（即衡量性）。依此憲法精
    神為推展，倘若人民並未為道路交通管理處罰條例所定之違
    規處罰行為，行政機關竟予裁罰，除違反依法行政之原則外
    ，更無從達到立法所欲達成之行政目的，自不必奢談更進一
    步符合必要性及衡量性之要求。故行政機關做成裁罰前，應
    先認定人民是否確有交通違規之行為，並由行政機關就違規
    事實負舉證之責任。
四、就道路交通管理處罰條例其中關於違規舉發之規範體系觀之
    ，約可區分為三種情形：(一)當場攔停舉發；(二)民眾檢舉；(三)
    逕行舉發。且行政機關在不同情形下負擔之舉證責任程度亦
    有不同。詳言之，在(一)情形下，係由交通勤務警察或依法令
    執行交通稽查人員當場攔停舉發（請參考第7 條第1 項之規
    定）之情形，因可得確定受處分人確實在場，故有執行舉發
    之交通稽查人員可充作人證（倘人民對於處分不服，並對於
    舉發事實存有爭議，而聲明異議，證人有具結作證之義務，
    其證言之真實性受到刑事偽證處罰之確保，並由法院訊問以
    查其真偽），即認為行政機關已盡舉證之責；而在(二)情形下
    ，因民眾畢竟非執法人員，對違規事實的判斷或相關證據資
    料之蒐集或處理不具公信力，故由民眾敘明違規事實或檢具
    違規證據資料，向公路主管或警察機關檢舉違規後，仍需經
    公路主管機關或警察機關查證，確認屬實後始可舉發（請參
    考第7 條之1 之規定），此時才認為行政機關已盡舉證責任
    ；至於在(三)之情形，由於並非由交通勤務警察或依法令執行
    交通稽查人員當場攔停，而係對汽車所有人逕行舉發，故要
    求行政機關舉證之責任相對嚴格，在立法政策上，除汽車駕
    駛人之行為有（一）闖紅燈或平交道、搶越行人穿越道、（
    二）違規停車而駕駛人不在場、（三）不服指揮稽查而逃逸
    ，或聞消防車、救護車、警備車、工程救險車之警號不立即
    避讓、（四）違規停車或搶越行人穿越道，經各級學校交通
    服務隊現場導護人員簽證檢舉等特殊之情形，例外特許得僅
    據交通稽查人員或檢舉人之證詞，即認行政機關已盡舉證之
    責外，其他違規行為均須以科學儀器取得證據資料，且有當
    場不能或不宜攔截製單舉發等情形，始得為逕行舉發（請參
    考第7 條之2 之規定）。
五、至現代法治國家之前期，行政法領域雖有「行政處分公定力
    」原則之法律思潮，認為行政處分係屬公務員基於公權力，
    依法就特定具體事件所為具有公法上效果之單方行政行為，
    基於公務員為公法上行為具有公信力之原則，推定行政處分
    為真正。更有甚者，認為據以做成行政處分之事實，亦應推
    定為真正。惟隨著時代之演進，為避免所謂「公定力」原則
    成為戕害人權之幫兇，極端強調公務員行為之「公信力」反
    傷害國家之「公信力」。是公定力原則應限縮其意義，僅認
    行政處分做成後，對於法律之秩序安定產生一定之效力，而
    與行政機關是否就事實負舉證責任尚無關涉，據此，依「蛇
    無法吞己」之邏輯原理，為免循環論斷之邏輯謬誤，似不宜
    以行政處分已認定違規事實做有證明該事實存在之證據。故
    刑事訴訟法154 條第2 項前段揭示犯罪事實應依證據認定之
    原則，仍屬道路交通管理處罰條例第89條所定準用之範圍，
    應先予敘明。
六、查本件交通違規事件，係由臺北市政府警察局交通警察大隊
    警員鄭美惠逕行舉發，處理者係另一警員賴啟才，此有台北
    市政府警察局舉發違反道路交通管理事件通知單影本附卷可
    稽，可見舉發警員當時並不在現場。本件舉發之事實係行人
    不依號誌指示穿越道路，並不屬於道路交通管理處罰條例第
    7 條之2 第1 項得逕行舉發之情形。原處分機關未予詳查，
    依據員警之逕行舉發，遽予裁罰，容有未洽。從而，本件異
    議為有理由，應將原處分撤銷，並另為異議人不罰之諭知。
七、又本件交通異議事件因係由員警逕行舉發，故證明違規行為
    之證據方法受限於道路交通管理處罰條例之規定，致使原處
    分所認定之事實無法獲得證明。至異議人是否確有不依號誌
    指示穿越道路之行為，於其他爭訟程序中，自應依該程序所
    適用之證據法則而為認定，尚不受本裁定之拘束，附此敘明
    。
據上論斷，應依道路交通管理處罰條例第87條第2 項、道路交通
案件處理辦法第20條前段，裁定如主文。
中    華    民    國    95    年    2     月    22    日
                  交通法庭法  官  洪英花
以上正本證明與原本無異。
如不服本裁定應於送達後5 日內向本院提出抗告狀。
                          書記官  趙彩彤
中    華    民    國    95    年    2     月    22    日

司法院資訊處製作；財團法人民間司法改革基金會備份。
